【裁判字號】    98,訴,282
【裁判日期】    990203
【裁判案由】    妨害自由等
【裁判全文】
臺灣新竹地方法院刑事判決               98年度訴字第282號
公  訴  人  臺灣新竹地方法院檢察署檢察官
被      告  戊○○
            辛○○
共      同
選任辯護人  洪大明律師
被      告  乙○○
上列被告等因妨害自由等案件，經檢察官提起公訴（97年度偵字
第8591號），本院判決如下：
    主    文
戊○○共同犯強制未遂罪，處有期徒刑肆月，如易科罰金，以新
臺幣壹仟元折算壹日。扣案空白本票壹本，沒收。
辛○○共同犯強制未遂罪，累犯，處有期徒刑參月，如易科罰金
，以新臺幣壹仟元折算壹日。扣案空白本票壹本，沒收。
乙○○共同犯強制未遂罪，處有期徒刑貳月，如易科罰金，以新
臺幣壹仟元折算壹日。扣案空白本票壹本，沒收；又犯傷害罪，
處有期徒刑貳月，如易科罰金，以新臺幣壹仟元折算壹日。應執
行有期徒刑參月，如易科罰金，以新臺幣壹仟元折算壹日。扣案
空白本票壹本，沒收。
    事    實
一、
(一)、辛○○前於民國90年間因偽造文書案件，經臺灣士林地方法
    院判處有期徒刑5月確定，於94年3月18日易科罰金執行完畢
    。
(二)、戊○○係己○○之外甥，乙○○係己○○之姪女，辛○○則
    為戊○○之友人，壬○○於88、89年間積欠己○○、林坤燕
    及楊麗卿會款債務尚未清償，壬○○並於92年8月7日簽立借
    據予己○○等人。97年12月10日前之2、3個月，己○○在家
    族聚會中，提及壬○○積欠會款債務至今未清償乙事，己○○之外甥戊○○聽聞後旋即表示要代己○○向壬○○索討債
    務，己○○亦告知林坤燕、楊麗卿，其等3 人遂分別簽立債
    權讓與契約書，連同之前壬○○所簽立之借據交予戊○○。
    己○○並向戊○○表示：壬○○家係位在新竹縣新豐鄉某處
    ，且係新竹市○○路482 巷51號濟持宮之誦經團成員，於每
    星期三晚上會至宮內誦經等語。戊○○遂於97年11月間3 次
    前往壬○○位在新竹縣新豐鄉家中索討壬○○積欠己○○之
    會款債務，前2 次戊○○邀其真實姓名年籍不詳之友人一同
    前往，第3 次戊○○則邀辛○○一同前往，惟均向壬○○索
    討未果。97年12月間，己○○亦將戊○○代其向壬○○索討
    會款債務乙事告知乙○○。
(三)、97年12月10日傍晚，戊○○思及該日為星期三，壬○○晚間
    會至濟持宮誦經，遂決定前往濟持宮向壬○○索討積欠己○○之會款債務，並於晚間7 時許告知己○○。當日晚間戊○○駕駛車牌號碼6720-QZ 號自小客車，先前往辛○○之家中
    搭載辛○○後一同前往濟慈宮。己○○得知戊○○欲前往濟
    持宮向壬○○索討會款債務後，己○○欲前往濟持宮，乙○○知悉後亦表示要陪同己○○前往，己○○與乙○○到達濟
    持宮後，己○○囑咐乙○○以己○○之行動電話聯絡戊○○
    ，確認戊○○是否已到達濟持宮，經戊○○表示已到達濟持
    宮後，己○○則向乙○○表示要先去接小孩，要乙○○在濟
    持宮內等，己○○離去之際，適戊○○、辛○○到達濟持宮
    。
(四)、當日晚間9 時許，壬○○誦經完畢，與其友人丁○○至濟持
    宮外欲騎乘機車離去，戊○○、辛○○遂共同基於強制之犯
    意，由戊○○先靠近壬○○，以其肚子頂壬○○，並稱：欠
    人錢要還，不解決不能走等語，壬○○遂與丁○○又進入濟
    持宮內，壬○○請丁○○先離去，壬○○又至濟持宮外，戊○○遂伸手拉住壬○○連帽上衣之帽子處，致壬○○無法向
    前行走，壬○○旋即站立在濟持宮內大廳門口處，戊○○則
    以手撥壬○○下巴，壬○○呼喊打人等語，戊○○則稱：告
    我啊！去告我啊！去驗傷等語。此際，乙○○由濟持宮內走
    出，復基於與戊○○、辛○○共同強制之犯意聯絡，要求壬○○坐在濟持宮外塑膠桌椅處解決會款債務問題，戊○○並
    出示壬○○簽立予己○○等3 人之借據要求壬○○還款，壬○○因自認已將其夫丙○○所有之彰化縣二林鎮○○段 305
    地號之土地過戶予林坤燕之夫庚○○以抵償該會款債務而拒
    絕，戊○○並拿出空白本票乙本要求壬○○當場簽立空白本
    票，辛○○亦對壬○○稱：要趕快解決，欠錢要還錢等語，
    壬○○遂表示：要簽空白本票不如叫我去死等語，乙○○聽
    聞後遂自濟持宮廚房內取出菜刀乙把，先丟在桌上，對壬○○稱：你想死就去死一死等語。乙○○另單獨基於傷害之犯
    意，先拉壬○○的手拿菜刀，並以手勾壬○○的脖子，又以
    膝蓋頂壬○○之肚子，造成壬○○受有雙手、脖子挫傷、右
    胸壁挫傷之傷害，乙○○並告知壬○○趕快解決，寫一寫空
    白本票，大家都可以回去睡覺等語，其等3 人以此脅迫之方
    式共同強制壬○○簽立空白本票，欲使壬○○行此無義務之
    事。壬○○與戊○○、辛○○及乙○○等3 人爭執期間，曾
    多次以其行動電話0000000000號撥打丙○○之行動電話0000
    000000號，要求丙○○到濟持宮一同解決債務問題，丙○○
    因擔心壬○○安危，先前往新竹市警察局第三分局青草湖派
    出所報案。壬○○終在乙○○要求之下將桌上之菜刀拿起，
    丙○○因接獲壬○○之電話亦趕至濟持宮，旋即該派出所之
    員警亦趕至濟持宮，壬○○尚未簽立空白本票而未遂。經警
    當場查獲戊○○、辛○○及乙○○等3 人，並扣得戊○○所
    有之空白本票乙本、菜刀乙把而查悉上情。
二、案經壬○○訴由新竹市警察局第三分局報告臺灣新竹地方法
    院檢察署檢察官偵查起訴。
    理    由
壹、程序部分：
一、起訴範圍：
    公訴人起訴原係認被告戊○○、辛○○、乙○○共同基於剝
    奪他人行動自由與強制罪之犯意聯絡及行為分擔，嗣經公訴
    人提出補充理由書更正為被告戊○○、辛○○、乙○○係共
    同基於剝奪他人行動自由之犯意聯絡及行為分擔（見本院卷
    二第6頁），合先敘明。
二、證據能力：
    本件公訴人所提出之告訴人壬○○於警詢中之陳述，依刑事
    訴訟法第159條第1項之規定，此乃審判外之陳述，應無證據
    能力，惟此部分之證據方法已經公訴人當庭捨棄（見本院卷
    一第51頁）。除此之外本件認定事實所引用之本件卷內所有
    卷證資料，並無證據證明係公務員違背法定程序所取得，且
    本件被告戊○○、辛○○及渠等辯護人、被告乙○○於本院
    準備程序時明確表示對本案卷內其餘之證據能力均無意見（
    見本院卷一第51頁），又卷內之各項文書證據，亦無同法第
    159條之4第1款、第2款顯有不可信之情況，而不得作為證據
    之情形，或有同條第3 款其他於可信之特別情況下所製作之
    文書，而得作為證據之情形，則依同法第159條至第159條之
    5 之規定，本件認定事實所引用之本件卷內所有證據，均認
    有證據能力，先予敘明。
貳、實體部分：
一、認定犯罪事實所憑之證據及認定之理由：
甲、強制未遂部分：
(一)、按刑法第304 條強制罪所稱強暴，乃以有形之實力不法加諸
    於人，直接間接為之均可，而脅迫，係以加害之意思通知他
    人，使生畏懼之心為目的。訊據被告等3 人矢口否認有何強
    制未遂之犯行，被告戊○○辯稱：案發之前有到過告訴人家
    ，但丙○○就報警說我挾持告訴人，當天是到濟持宮去幫己○○向告訴人要債，有邀請同案被告辛○○一同前往，告訴
    人有表示要與己○○、林坤燕等人一起死，後來同案被告乙○○也出來問告訴人要給誰死，我跟同案被告辛○○都在旁
    邊看，丙○○跟警察就來了云云；另被告辛○○辯稱：我什
    麼事情都沒有做，是因為同案被告戊○○要我陪同前往濟持
    宮，戊○○說是幫他舅媽要會錢，只記得告訴人一直說她是
    被陷害的，後來就變成同案被告乙○○在跟壬○○談云云，
    被告乙○○則辯稱：我確實有與告訴人爭吵、拉扯，但是我
    沒有強制云云。
(二)、經查，證人壬○○雖於本院審理時證稱其與己○○、楊麗卿
    及林坤燕間之會款債務已以丙○○所有之上開土地過戶給庚○○而清償云云（見本院卷一第134 頁），惟經本院訊問證
    人庚○○，其具結證稱：告訴人來找我，說南部有一塊土地
    被法院查封，要我幫忙把那塊土地過戶過來，等丙○○領到
    退休金再買回來，買了土地之後，付了幾個月的利息太高，
    我太太林坤燕就拿新臺幣（下同）150萬元給銀行，經過5、
    6年之後又賣給丙○○的哥哥（即洪文卿），是賣150幾萬，
    與告訴人壬○○積欠的會款無關等語（見本院卷一第239 頁
    至242頁），且該土地於90年4月18日亦登記權利人為庚○○
    ，登記原因為買賣，有該土地之異動資料在卷可參（見97年
    度偵字第8591號卷第126 頁），另本院向臺中商業銀行查詢
    ，上開土地確係於90年10月31日林坤燕匯入150 萬元清償貸
    款，亦有臺中商業銀行二林分行99年1月11日中二林字第099
    06400005號函在卷可參（見本院卷一第195之2至195之3頁）
    堪認證人庚○○係向丙○○購買上開土地，而與告訴人積欠
    林坤燕等人之會款債務無涉。倘告訴人係以上開土地抵償其
    所積欠己○○、楊麗卿及林坤燕3 人之會款債務，何以將土
    地僅過戶予庚○○一人，而非共同所有，況該土地如係抵償
    告訴人之會款債務，何以該土地向臺中商業銀行借款150 萬
    元係由林坤燕清償，益徵上開土地確係庚○○所買受，證人
    壬○○與己○○、楊麗卿及林坤燕3 人間之會款債務並非以
    上開土地抵償，應屬無疑。
(三)、證人壬○○於本院審理時證稱：當時我要離開，因為有帶朋
    友丁○○，丁○○每天晚上9點都要去接小孩，已經將近9點
    ，被告戊○○就從邊緣、側門過來，被告辛○○一直看我走
    來走去，當時我在濟持宮外面，我想要去騎車，被告戊○○
    就用肚子頂我，不讓我離開，而且說欠人錢要還，不解決不
    能走等語... 我後來又跟丁○○走出來，被告戊○○又頂住
    我，用手拉我連帽外套後面的帽子... 我與丁○○又進入濟
    持宮內，我面對被告戊○○，我剛好站在宮內大廳門口處，
    被告戊○○站在濟持宮宮外門口處，被告戊○○用手由下往
    上打我下巴，先說「告我啊，告我啊」，後來又說「妳去驗
    傷啊」，這時候丁○○就在旁邊，後來被告乙○○就過來，
    搭我肩，要我去旁邊講，我叫被告乙○○不要再講，順勢用
    手把被告乙○○撥開... 後來被告3 人就來把我圍住，怕我
    走下去。被告戊○○叫我坐在濟持宮外面的藍色塑膠椅子上
    ，被告戊○○並且拿出借據，要我還錢，我說我沒有欠己○○她們錢，被告戊○○就說欠錢要還錢、借據在這裡，被告
    辛○○則坐在旁邊椅子上，出聲說要趕快解決、欠錢要還錢
    ，被告乙○○過來，問我是不是要解決，要我欠錢趕快還，
    被告戊○○並且從皮包內拿出一本空白本票，被告乙○○、
    戊○○、辛○○一直逼我簽空白本票，說趕快簽一簽、寫一
    寫，我當然不要，因為我沒有欠己○○錢，我說如果我簽就
    死了，被告乙○○說我要死就死，趕快去死一死之類的話，
    並進去宮內的廚房拿菜刀，被告乙○○把菜刀拿給我，叫我
    拿，並跟我說「妳不是要死」等語明確（見本院卷一第 136
    頁至138 頁），核與證人丙○○證稱：告訴人在電話中有說
    被告戊○○、辛○○有在場，被告戊○○撥打她下巴，要我
    趕到濟持宮，我到濟持宮時，看到前方桌椅處，告訴人坐在
    被告戊○○對面，被告辛○○坐在告訴人旁邊，被告乙○○
    站在告訴人旁邊，桌上有乙本空白本票、菜刀等語（見本院
    卷一第153、155頁）相符，足見證人壬○○前開所述確與事
    實相符，被告戊○○確有以脅迫之方式強制證人壬○○簽立
    空白本票以解決其與己○○間之會款債務。
(四)、又證人丁○○於本院審理時證稱：當天誦經完畢，告訴人要
    載我去接小孩，有人擋在機車旁邊不讓她離開，告訴人就到
    回去濟持宮內，後來告訴人有大叫打人，看過去有看到一個
    男子用手撥她下巴，有點挑釁的動作，該男子還說這樣叫打
    人，還叫告訴人去告，也有叫告訴人去驗傷，在濟持宮辦公
    室內有聽到有人提到欠債本來就要還錢（見本院卷一第 248
    頁至250頁、256頁）等語，佐以同案被告乙○○供稱：菜刀
    是我去濟持宮廚房拿出來給告訴人壬○○的，因為告訴人說
    叫她簽空白本票不如叫她去死，就說要自殺，所以我才會去
    廚房拿菜刀，空白本票是同案被告戊○○拿出來的，當天晚
    上知道同案被告戊○○要到濟持宮幫己○○向告訴人要債，
    所以後來也加入幫忙要債，也有叫告訴人趕快寫一寫空白本
    票等語（見本院二第38至41頁），益徵被告乙○○知悉被告
    戊○○向告訴人索討會款債務後，亦一同加入與被告戊○○
    共同向告訴人索討債務之行列；再者，被告辛○○亦自承當
    時有跟告訴人說欠錢要還，案發之前有跟同案被告戊○○到
    告訴人新豐的家乙次等語（見本院卷二第38頁），在在足證
    被告辛○○主觀上知悉同案被告戊○○係向告訴人索討債務
    ，在場亦出聲要求告訴人處理債務問題，足認與被告戊○○
    有犯意聯絡及行為分擔，是被告3 人所辯未強制告訴人云云
    ，不足採信。
(五)、此外，尚有新竹市警察局第三分局扣押筆錄、扣押物品目錄
    表各乙份、現場照片11張、債權讓與契約書、借據影本各 3
    份、濟持宮現場照片10張、位置圖乙紙（見97年度偵字第85
    91號卷第25至28頁、35至40頁、41至43頁、44至46頁、本院
    卷一第62至67頁）等資料在卷可供佐證，且有被告戊○○所
    有空白本票乙本、菜刀乙把扣案，是被告戊○○、辛○○及
    乙○○確有共同以脅迫之方式強制告訴人簽立本票而未遂之
    犯行，洵屬無疑。
乙、傷害部分：
    被告乙○○就其有以膝蓋撞告訴人的肚子，也有搭肩膀、勾
    脖子，並且拉告訴人的手去拿菜刀，導致告訴人受有雙手、
    脖子挫傷、右胸壁挫傷之傷害等情，於本院審理時坦承不諱
    （見本院卷二第40頁），核與證人壬○○指述大致相符，且
    有南門綜合醫院乙種診斷證明書乙紙（見97年度偵字第8591
    號卷第24頁）、南門綜合醫院急診病歷表乙份（本院卷一第
    197至200頁）等資料在卷可參，是被告乙○○傷害之犯行，
    應可認定。
二、論罪：
(一)、核被告戊○○、辛○○及乙○○所為，以脅迫之方式，使告
    訴人行無義務之事，惟未達成目的，係犯刑法第304條第2項
    、第1項之強制未遂罪。被告3人就強制未遂部分，有犯意聯
    絡及行為分擔，為共同正犯。被告等3 人已著手以脅迫方式
    強制告訴人簽立空白本票，惟未生告訴人簽立空白本票之結
    果，為未遂犯，均應依刑法第25條第2 項規定減輕其刑。另
    被告乙○○傷害告訴人之部分，係犯同法第277條第1項傷害
    罪。
(二)、本件被告辛○○有如事實一(一)所載前科，有臺灣高等法院被
    告前案紀錄表乙份附卷為憑，其受有期徒刑之執行完畢， 5
    年內故意再犯本件有期徒刑以上之罪，應依刑法第47條第 1
    項之規定，論以累犯，加重其刑，並先加後減之。另被告乙○○所犯強制未遂罪與傷害罪，犯罪各別，罪名不同，應分
    論併罰。
(三)、再按刑法第302條第1項及第304條第1項之罪，其所保護之法
    益，固均為被害人之自由，但前者係將被害人置於自己實力
    支配之下而剝奪其人身行動自由，後者僅使人行無義務之事
    或於其行使正當權利時加以妨害，兩者構成要件，行為態樣
    及被害人受害之程度尚不相同（最高法院70年度臺上字第14
    87號判決要旨可資參照）。蓋刑法第302條第1項之妨害自由
    罪，以「私行拘禁或其他非法方法，剝奪人之行動自由」為
    要件，其中「私行拘禁」屬例示性、狹義性之規定，「以其
    他非法方法剝奪人之行動自由」，則屬於補充性、廣義性之
    規定，須有以各種非法之方法，剝奪人之行動自由為成立要
    件，而所謂剝奪人之行動自由，應以有具體行為，使人之行
    動喪失自由，方能成立。查本件被告戊○○、辛○○及乙○○雖共同以脅迫之方式，強制告訴人簽立空白本票，惟告訴
    人在上開期間，仍行動自由，有進入濟持宮內之辦公室喝水
    ，也沒有跟其他人說有被打、限制行動自由等情，業據證人
    甲○○證述明確（見本院卷一第177 頁）；再觀諸告訴人所
    使用之行動電話0000000000號於97年12月10日之雙向通聯紀
    錄（見97年度偵字第8591號卷第128頁），告訴人自晚間9時
    6 分起至10時止均有通話，其中與丙○○所有之行動電話00
    00000000號通話者更有12通之多，其中通話秒數短則13秒，
    長則98秒，均難認告訴人已喪失行動自由。是以，綜合當時
    場合、手段及被告3 人之主觀意思，充其量僅係以脅迫方式
    要求告訴人簽立空白本票，使告訴人行此無義務之事，尚未
    達足使告訴人喪失行動自由之程度。公訴意旨以被告3 人係
    共同涉犯刑法第302條第1項罪嫌，容有誤會，惟社會基礎事
    實核屬同一，應予變更。
三、科刑：
    爰審酌被告3 人就強制未遂部分，渠等不思以正當方式為己○○等人催討債務，卻以脅迫方式使告訴人行無義務之事，
    被告戊○○係本案之主嫌，被告辛○○2 次陪同同案被告戊○○向告訴人討債，而被告乙○○係臨時加入，渠等致告訴
    人承受重大身心壓力，且就案發經過避重就輕，迄今尚未與
    告訴人達成和解，惟告訴人確有積欠己○○會款債務迄今未
    償還，另被告乙○○就傷害部分坦認犯行等一切情狀，分別
    量處如主文第1項、第2項及第3 項所示之刑，並就被告乙○○部分定其應執行之刑，且均諭知易科罰金之折算標準。另
    扣案之空白本票乙本，為被告戊○○所有，且供本案犯罪所
    用之物，應依刑法第38條第1項第2款之規定宣告沒收，至於
    菜刀乙把，非被告3 人所有，係濟持宮內之物，亦非違禁物
    ，爰不另為沒收之諭知。
據上論斷，應依刑事訴訟法第299條第1 項前段、第300條，刑法
第28條、第304條第2項、第1項、第25條第2項、第277條第1項、
、第47條第1項、第51條第5款、第41條第1項前段、第38條第1項
第2款，刑法施行法第1條之1第1項、第2項前段，判決如主文。
本案經檢察官黃英彥到庭執行職務。
中    華    民    國    99    年    2    月    3      日
                刑事第二庭  審判長法  官  賴淑敏
                                  法  官  楊數盈
                                  法  官  林惠君
以上正本證明與原本無異。
如不服本判決，應於收受本判決後10日內向本院提出上訴書狀。
上訴書狀應敘述具體理由，未敘述上訴理由者，應於上訴期間屆
滿後20日內補提理由書狀於本院（均須按他造當事人之人數附繕
本，並請勿「逕送上級法院」）。
中    華    民    國    99    年    2    月     3     日
                                  書記官  蔣淑君
刑法第304條
以強暴、脅迫使人行無義務之事或妨害人行使權利者，處3 年以
下有期徒刑、拘役或3 百元以下罰金。
前項之未遂犯罰之。
刑法第277條第1項
傷害人之身體或健康者，處 3 年以下有期徒刑、拘役或 1 千元
以下罰金。

司法院資訊處製作；財團法人民間司法改革基金會備份。
